ACORDAO-COMPLETO-2502185

ACÓRDÃO 17143/2021 ATA 35/2021 - SEGUNDA CÂMARA

VISTO, relatado e discutido este recurso de reconsideração interposto por Austerliano Evaldo Araujo contra o Acórdão 6877/2020-TCU-Segunda Câmara.
ACORDAM os ministros do Tribunal de Contas da União, reunidos em sessão da 2ª Câmara, ante as razões expostas pelo Relator e com fundamento nos arts. 12, §1º, e 32 da Lei 8.443/1992, c/c art. 202, § 3º, do Regimento Interno, em:
9.1. conhecer do recurso de reconsideração e dar-lhe provimento parcial;
9.2. tornar insubsistente o Acórdão 6877/2020-TCU-Segunda Câmara;
9.3. fixar novo e improrrogável prazo de quinze dias a contar da notificação, para que o recorrente efetue e comprove, perante este Tribunal, o recolhimento das quantias abaixo discriminadas aos cofres do Tesouro Nacional, atualizadas monetariamente a partir das datas de ocorrência indicadas, até a data do efetivo recolhimento, na forma prevista na legislação em vigor:
	Data do pagamento
	Valor (R$) 
	Débito/
Crédito

	17/5/2011
	100.000,00
	Débito

	31/8/2013
	5.106,91
	Crédito

	27/2/2014
	5.270,88
	Crédito

	15/1/2015
	5.270,88
	Crédito

	24/2/2015
	5.270,88
	Crédito

	6/4/2015
	5.270,88
	Crédito

	1º/6/2015
	5.270,88
	Crédito

	1º/7/2015
	5.270,88
	Crédito

	12/07/2016
	5.270,88
	Crédito

	12/07/2016
	5.270,88
	Crédito

	12/07/2016
	5.270,88
	Crédito

	1º/08/2016
	5.270,88
	Crédito

	1º/08/2016
	5.270,88
	Crédito

	1º/08/2016
	5.270,88
	Crédito

	10/10/2016
	5.270,88
	Crédito

	10/10/2016
	5.270,88
	Crédito

	10/10/2016
	5.270,88
	Crédito

	11/11/2016
	5.270,88
	Crédito

	11/11/2016
	5.270,88
	Crédito

	11/11/2016
	5.270,88
	Crédito

	11/11/2016
	5.270,88
	Crédito

	11/11/2016
	5.270,88
	Crédito

	11/11/2016
	5.270,88
	Crédito

	11/11/2016
	5.270,88
	Crédito

	11/11/2016
	5.270,88
	Crédito

	14/11/2016
	5.270,88
	Crédito

9.4. encaminhar cópia desta decisão ao recorrente e à Prefeitura Municipal de Gado Bravo/PB, com a informação de que o inteiro teor deste acórdão e do relatório e do voto que o fundamentam está disponível no endereço eletrônico www.tcu.gov.br/acordaos.

Recurso de reconsideração contra decisão que julgou irregulares as contas de ex-Prefeito de Gado Bravo-PB, com imputação de débito e multa, em TCE decorrente de convênio com o MTur para realização de evento.

Segunda Câmara

Município de Gado Bravo/PB

3. Recorrente: Austerliano Evaldo Araujo (XXX.297.794-XX)

13.1. Ministros presentes: Bruno Dantas (Presidente), Augusto Nardes, Aroldo Cedraz, Raimundo Carreiro e Jorge Oliveira (Relator).
13.2. Ministro que não participou da votação: Bruno Dantas.
13.3. Ministros-Substitutos presentes: Marcos Bemquerer Costa e André Luís de Carvalho.

JORGE OLIVEIRA

Ministro Aroldo Cedraz

Inicialmente reproduzo a instrução da Secretaria de Recursos - Serur (peça 117) , que contou com o endosso do diretor da subunidade (peça 118) :
"INTRODUÇÃO
1.	Trata-se de recurso de reconsideração interposto por Austerliano Evaldo Araújo (peças 62-91) , contra o Acórdão 6877/2020-TCU-Segunda Câmara (peça 46) , relatado pela Ministra Ana Arraes, com o seguinte teor: 
ACORDAM os Ministros do Tribunal de Contas da União, reunidos em Sessão de 2ª Câmara, diante das razões expostas pelo Relator, com fundamento nos arts. 1º, inciso I; 12, § 3º; 16, inciso III, alíneas "b" e "c"; 19; 23, inciso III; 28, inciso II; e 57 da Lei 8.443/92, c/c os arts. 209, 210 e 214, inciso III, alínea "a"; e 267 do Regimento Interno do Tribunal, em: 
9.1. considerar revel o Sr. Austerliano Evaldo Araújo, com fundamento no § 3º, art. 12, Lei 8.443/1992; 
9.2. julgar irregulares as contas do Sr. Austerliano Evaldo Araújo, condenando-o ao pagamento das importâncias abaixo especificadas, fixando-lhe o prazo de 15 (quinze) dias, a contar da notificação, para que comprove, perante o Tribunal (art. 214, III, a, do Regimento Interno) , o recolhimento das referidas quantias aos cofres do Tesouro Nacional, atualizadas monetariamente e acrescidas dos juros de mora, calculados a contar das datas indicadas até o dia do efetivo recolhimento do débito, na forma prevista na legislação em vigor:
	Data pagamento 
	 Valor (R$) 
	Débito/ Crédito 

	17/05/2011
	100.000,00
	Débito

	 1º/7/2015 
	5.270,88
	Crédito 

	1º/6/2015 
	5.270,88
	Crédito 

	06/04/2015
	5.270,88
	Crédito

	24/02/2015
	5.270,88
	Crédito 

	15/01/2015
	5.270,88
	Crédito 

	27/02/2014
	5.270,88
	Crédito 

	30/08/2013
	5.106,91
	Crédito

9.3. aplicar ao Sr. Austerliano Evaldo Araújo a multa prevista no art. 57 da Lei 8.443/1992, no valor de R$ 10.000,00 (dez mil reais) , fixando-lhe o prazo de 15 (quinze) dias, a contar da notificação, para que comprove, perante o Tribunal, o recolhimento da dívida ao Tesouro Nacional, atualizada monetariamente a contar da data deste Acórdão até o dia o efetivo recolhimento, caso não seja paga no prazo ora fixado, na forma da legislação em vigor; 
9.4. autorizar, desde logo, nos termos dos arts. 26 e 28, inciso II, da Lei 8.443/1992: 
9.4.1. o pagamento das dívidas em até 36 (trinta e seis) parcelas mensais e consecutivas, se solicitado pela responsável, fixando-se o vencimento da primeira em 15 (quinze) dias, a contar do recebimento da notificação, e o das demais a cada 30 (trinta) dias, devendo incidir sobre cada uma delas os encargos legais devidos, na forma prevista na legislação em vigor, sem prejuízo ao vencimento antecipado do saldo devedor em caso de não comprovação do recolhimento de qualquer parcela, conforme prevê o art. 217, § 2º, do Regimento Interno deste Tribunal; 
9.4.2. a cobrança judicial das dívidas, caso não atendida a notificação; 
9.5. dar ciência desta deliberação ao responsável e ao Procurador-Chefe da Procuradoria da República no Estado da Paraíba, ao Ministério Público da Paraíba e ao Tribunal de Contas do Estado da Paraíba, para as providências que entenderem cabíveis.
HISTÓRICO
2.	Cuidam os autos de tomada de contas especial instaurada pelo Ministério do Turismo (MTur) , em desfavor do Sr. Austerliano Evaldo Araújo, prefeito de Gado Bravo-PB (gestão 2009- 2012 e 2013-2016) , em face da não comprovação da boa e regular aplicação de recursos públicos federais transferidos por força do Convênio 812/2010 (Siconv 737996) , firmado entre o município de Gado Bravo/PB e o MTur, tendo por objeto o evento intitulado "Festejos Juninos". 
2.1.	Para execução do objeto conveniado foram previstos R$ 105.000,00, sendo R$ 100.000,00 a serem transferidos pela concedente e R$ 5.000,00 correspondentes à contrapartida (peça 2, p. 45) . 
2.2.	Apesar de o evento objeto do ajuste ter ocorrido em 20/6/2010, a transferência dos recursos só foi realizada em 17/5/2011, por meio da ordem bancária 2011OB800169, de 17/5/2011 (peça 2 p. 62) . 
2.3.	O convênio vigeu inicialmente no período de 16/6 a 20/9/2010, tendo sido prorrogado até 23/7/2011, por meio de quatro termos de apostilamento (peça 2, p. 58, 59, 61 e 63) . O prazo para prestação de contas expirou em 22/8/2011 (peça 2, p. 144) . 
2.4.	Após três tentativas infrutíferas de citar o responsável, por meio dos Ofícios 0767/2017, 0014/2018 e 0342/2018 (peças 26, 30 e 35, respectivamente) , foi emitido o Edital 0015/2018- TCU/SECEX-SE de 10/7/2018 (peça 39) . Porém, o responsável manteve-se silente caracterizando a sua revelia, de acordo com o art. 12, § 3º, da Lei 8.443/1992.
2.5.	O Tribunal, então, decidiu, por meio do Acórdão 6877/2020-TCU-Segunda Câmara, transcrito anteriormente, julgar irregulares as contas do responsável, condenando-o ao ressarcimento do débito, além de aplicar-lhe multa individual.
2.6.	Não satisfeito com o julgado, o responsável Sr. Austerliano Evaldo Araújo interpôs recurso de reconsideração, ora em análise (peças 62-91) .
ADMISSIBILIDADE
3.	Reitera-se o exame preliminar de admissibilidade (peça 92) , ratificado pela Ministra-Relatora (peça 94) , que concluiu pelo conhecimento do recurso de reconsideração interposto por Austerliano Evaldo Araujo, suspendendo-se os efeitos dos itens 9.2, 9.3, 9.4 e 9.4.2 do Acórdão 6877/2020-TCU-Segunda Câmara, com fundamento nos artigos 32, inciso I, e 33 da Lei 8.443/1992.
MÉRITO
4.	Delimitação
4.1.	Constitui objeto do recurso (peça 62-91) verificar as seguintes questões:
	a) se é aplicável o instituto da prescrição;
	b) se é possível atestar a regularidade das contas.
5.	Da prescrição
5.1. 	Por dever de ofício, analisa-se a possibilidade da ocorrência da prescrição do débito e da multa, considerando que a matéria foi objeto de repercussão geral admitida pelo Supremo Tribunal Federal no Recurso Extraordinário 636.886 (tema 899) .
	Análise
5.2.	No caso em exame, este Tribunal de Contas reconheceu que não houve a prescrição da pretensão punitiva seguindo os critérios fixados no Acórdão 1441/2016-TCU-Plenário. Por isso mesmo, foi aplicada sanção ao responsável. Quanto à imputação de débito, para recomposição do prejuízo causado ao erário, a decisão adotou a premissa de que a ação de ressarcimento é imprescritível, por expressa previsão do art. 37, § 5º, da Constituição Federal.
5.3.	Ocorre, contudo, que a matéria foi objeto de repercussão geral admitida pelo Supremo Tribunal Federal no Recurso Extraordinário 636.886 (tema 899) . O citado RE teve seu julgamento finalizado, embora ainda esteja pendente a publicação do acórdão paradigma. A decisão do julgamento foi publicada em 20/4/2020, enunciando-se a tese de que "é prescritível a pretensão de ressarcimento ao erário fundada em decisão de Tribunal de Contas". 
5.4.	Diante deste novo cenário, o tema da prescrição passa a ser analisado novamente, levando-se em conta o recente pronunciamento do STF, com o fim de verificar a aplicação, à hipótese dos autos, do novo entendimento firmado sobre o sentido e alcance do art. 37, § 5º, da Constituição.
5.5.	Na presente análise será examinado se as conclusões do RE 636.886, acerca da prescrição da pretensão executória, serão também aplicáveis à pretensão reparatória (ou condenatória) .
5.6.	Os significativos impactos do julgamento do RE 636.886 foram objeto de análise pela Serur. Por economia processual, juntou-se a estes autos  (peça 116) cópia do pronunciamento da unidade emitido no TC Processo 003.889/2016-5, com as diretrizes gerais da análise; texto para Discussão 1/2021-Serur, com análise das decisões do STF sobre a prescrição do ressarcimento, adotadas após o julgamento do RE 636.886 (tema 899 da repercussão geral) , além da manifestação originária da Secretaria, sobre as repercussões do RE 636.886 (exame de recurso interposto no TC Processo 027.624/2018-8) . A partir de tais manifestações foram fundamentadas as premissas que serão consideradas no presente exame.  
5.7.	No exame da prescrição, a Serur tem se manifestado com base nas seguintes premissas, que serão utilizadas no presente exame: 
	a)  ao julgar o RE 636.886, o STF conferiu nova interpretação ao art. 37, § 5º, da Constituição Federal, fixando a tese de que "é prescritível a pretensão de ressarcimento ao erário fundada em decisão de Tribunal de Contas";
	b)  as pretensões punitiva e de ressarcimento devem observar o mesmo regime na atividade de controle externo, dado o objetivo comum da prescrição, de fixar prazo para o Tribunal de Contas agir, para caracterizar o ilícito, identificar seu autor, dimensionar as consequências da conduta e impor as consequências legais, independentemente de tais consequências terem natureza punitiva ou ressarcitória;
	c)  até que sobrevenha norma específica, entende-se que a prescrição das pretensões punitiva e de ressarcimento, no processo de controle externo, deve observar o regime Lei 9.873/1999, na linha dos recentes pronunciamentos do STF a respeito. Assim, sem prejuízo de se realizar o exame da prescrição também segundo o prazo decenal previsto no Código Civil, acolhido pelo TCU (Acórdão 1441/2016-TCU-Plenário) , o critério adotado, na formulação da proposta de encaminhamento, será o da Lei 9.873/1999.  
5.8.	Ao utilizar o regime prescricional segundo os critérios do Acórdão 1441/2016-TCU-Plenário, constata-se que não se opera a prescrição no caso em comento. Isso porque, pela aplicação deste acórdão, em linhas gerais, a prescrição subordina-se ao prazo geral de dez anos (Código Civil, art. 205) , contado a partir da data da ocorrência do fato e interrompido pelo ato que ordenar a citação, a audiência ou a oitiva da parte. 
5.9.	Para análise, as irregularidades discutidas nesta TCE ocorreram no período de 16/6/2010 a 23/7/2011, de acordo com a vigência do convênio. A pretensão reparatória e punitiva, então, somente estaria prescrita entre 2020 e 2021. Mas tal prazo fora interrompido pelo despacho que autorizou a citação ocorrida em 14/9/2017 (peça 24) , o que valida a aplicação da decisão emanada em Sessão de 3/6/2020 (peça 46) .
5.10.	No mais, sob o prisma das premissas fixadas na Lei 9.873/1999 ao caso em exame, observa-se que não se operou a prescrição. Isso porque, ao considerar como termo inicial a data da efetiva prestação de contas, que ocorreu em 12/12/2011, deve-se considerar os fatos interruptivos da prescrição segundo a égide do citado normativo.  
5.11.	Assim sendo, no presente caso, considerando o referido termo inicial, a pretensão reparatória ou punitiva somente estaria prescrita em 12/12/2016. Mas tal prazo foi interrompido pelas seguintes circunstâncias:
	a) por atos inequívocos que importaram na apuração do fato: 
	a.1) em 4/10/2012, pela emissão do ofício 193/PMGB/2012, o qual o Sr. Austerliano Evaldo Araújo, prefeito signatário da avença, enviou ao MTur documentos complementares da prestação de contas (peça 2, p. 82) ;
	a.2) em 12/8/2013, pela emissão do ofício 205/2013, o qual o ora recorrente solicita parcelamento do débito (peça 2, p. 91) ;
	a.3) em 11/3/2014, pela emissão do relatório de revisão financeira (peça 2, p. 97) ;
	a.4) em 8/7/2015, pela emissão do relatório do tomador de contas especial (peça 2, p. 119-123) ;
	a.5) em 5/10/2015, pela emissão do relatório de auditoria (peça 2, p. 151-153) ;
	b) em 10/7/2018, pela citação do responsável (peça 39) ;   
	c) em 30/6/2020, pela decisão condenatória recorrível, na sessão em que foi proferido o acórdão condenatório (peça 46) .
5.12.	Registre-se que, independentemente da existência de outras causas interruptivas não elencadas acima, cujo levantamento não se fez necessário, observa-se, pelos eventos indicados, que em nenhum momento transcorreu prazo suficiente para se operar a prescrição (nem mesmo se se considerasse o prazo geral de cinco anos) , tomando-se por referência a Lei 9.873/1999, tida pelo STF como norma regente da prescrição da pretensão punitiva pelo TCU. 
5.13.	Ainda sobre o tema, passa-se a analisar a prescrição intercorrente, que nos termos do art. 1º, § 1º, da Lei 9.873/1999, passa a operar se o processo ficar paralisado por mais de três anos, aguardando "julgamento ou despacho". 
5.14.	Note-se que há uma correlação entre essa hipótese e as causas de interrupção da prescrição do art. 2º. Com efeito, uma vez interrompida a prescrição por alguma das hipóteses do art. 2º, o processo não pode ficar inativo, sem qualquer inovação processual relevante, por mais de três anos.
5.15.	Trata-se de prazo específico, não se aplicando nem o prazo geral de cinco anos nem o prazo especial, da lei penal (§ 2º) . A finalidade da prescrição intercorrente, com seu prazo próprio, é a de assegurar a eficiência e celeridade nas apurações administrativas. Seria contrário a essa finalidade a paralisação injustificada do processo por período maior que o triênio estabelecido para a hipótese.
5.16.	Especificamente quanto a esta TCE, as próprias causas de interrupção elencadas acima permitem evidenciar que o processo teve andamento regular, não se operando a prescrição intercorrente.
5.17.	Por todo o exposto, não há que se falar em prescrição quando balizados pela Lei 9.873/1999 ou pelo Acórdão 1441/2016-TCU-Plenário. 
6.	Da responsabilidade sobre as irregularidades apuradas
6.1.	O recorrente questiona as irregularidades apuradas, tendo em vista as seguintes razões:
	a) os recursos foram devidamente aplicados na realização dos festejos juninos e a documentação foi encaminhada ao MTur (peça 62, p. 3) ;
	b) foram anexados todos os empenhos e comprovantes de pagamentos referentes ao convênio ora em análise (peça 62, p. 3) ;
	c) uma única parcela restou empenhada pelo gestor, ora recorrente, com respectivo saldo em conta (peça 62, p. 4) ;
	d) na situação ora analisada, o princípio da verdade real é um dogma inafastável, tendência esta que tem sido seguida no âmbito do Processo Civil, deste modo é inegável a busca pela realidade fática (peça 62, p. 5) ;
	e) se há discordância entre determinada presunção e o que restou comprovado na prática administrativa, deve¿se atentar para a veracidade das circunstâncias empíricas (peça 62, p. 5) .
	Análise
6.2.	Não merece guarida o argumento apresentado. 
6.3.	O ora recorrente colaciona aos autos cópias de notas de empenho, guias de recolhimento da União e respectivos comprovantes de transferência de recursos para a União (peças 63 a 90) , além de cópia do extrato bancário do Banco do Brasil, agência 1019-7, conta corrente 11.123-6, referente ao mês de dezembro, do ano de 2016 (peça 91) . A referida documentação, contudo, não tem o condão de atestar a regularidade na execução do objeto do convênio 812/2010 (Siconv 737996) .
6.4.	Vale destacar que o responsável, ora recorrente, foi citado por esta Corte de Contas em virtude das seguintes irregularidades:
	(a) não comprovação da execução física do ajuste, conforme consta da Nota Técnica de Análise 359/2011, reiterada pela Nota Técnica 192/2016, ambas da lavra da Coordenação Geral de Monitoramento, Fiscalização e Avaliação de Convênio do MTur, em afronta ao art. 93 do Decreto lei 200/1967; 
	(b) contratação irregular da empresa Flávio Gomes da Silva Promoções Artísticas e Eventos (CNPJ 11.352.609/0001-46) por inexigibilidade de licitação, quando ausente o requisito de inviabilidade de competição, em afronta ao art. 25, inciso III, da Lei 8.666/1993 e ao subitem 9.5.1.1 do Acórdão 96/2008-TCU-Plenário (Min. Relator Benjamin Zymler) ;
	(c) não demonstração do nexo de causalidade entre os valores repassados e o fim a que eles se destinavam, no caso atrações artísticas que se apresentaram no evento, pois não há como se afirmar que os valores pagos à empresa Flávio Gomes da Silva Promoções Artísticas e Eventos foram realmente utilizados na consecução do objeto pactuado, em afronta ao Acórdão 4299/2014-TCU-Segunda Câmara (Min. Relator Marcos Bemquerer) .
6.5.	Em que pese tais irregularidades, o responsável não se manifestou sobre tais temas, limitando-se a apresentar documentos referentes à devolução dos recursos à União referentes ao convênio em análise. 
6.6.	Não obstante a omissão quanto as irregularidades detectadas configurada neste processo, e em prestígio ao princípio da verdade real que informa os processos no TCU, foram os autos novamente compulsados, não se identificando qualquer elemento que pudesse alterar as conclusões que fundamentaram a citação realizada. Nessa linha, vale destacar enriquecedora análise empreendida pelo MPTCU (peça 45, p. 1) :
A aferição da plena execução física do objeto do convênio se daria, segundo o Parágrafo Terceiro da Cláusula Oitava do termo de convênio, peça 2, p. 49, por meio da análise dos documentos e materiais descritos nas alíneas "e" e "f' e "h" a "1", do Parágrafo Segundo, da Cláusula Décima Segunda - Da Prestação de Contas. A referida alínea "f" impunha à apresentação pelo município convenente da "comprovação, por meio de fotografia, jornal, vídeo, cd's, dvd's, entre outros, de cada meta/etapa especificada no Plano de Trabalho aprovado". Compulsando os autos, foi possível identificar a apresentação tão somente das fotografias à peça 7, p. 165-169 e 241- 243 e peça 22, p. 240-244 e 316-318, as quais, pelas limitadas imagens nelas contidas, nem de longe se prestam a comprovar a execução do objeto do convênio. 
Constituía, ainda, obrigação do convenente, de acordo com a alínea "pp" do item II da Cláusula Terceira do convênio, peça 2, p. 45, "encaminhar ao concedente documento comprobatório do efetivo recebimento do cachê por parte dos artistas, e/ou bandas, e/ou grupos, emitido pelo contratante dos mesmos". Não consta, porém, nada nos autos a respeito.
6.7.	Conclui-se, portanto, que persistem as irregularidades apuradas, uma vez que o Sr. Austerliano Evaldo Araújo não acostou aos autos documentação ou argumentos que fossem aptos a afastar as irregularidades apuradas tanto na execução física quanto financeira do convênio.
CONCLUSÃO
7.	Em face das análises anteriores, conclui-se que:
a) não há que se falar em prescrição quando balizados pela Lei 9.873/1999 ou pelo Acórdão 1441/2016-TCU-Plenário;
b) persistem as irregularidades apuradas, uma vez que o Sr. Austerliano Evaldo Araújo não acostou aos autos documentação ou argumentos que fossem aptos a afastar as irregularidades apuradas tanto na execução física quanto financeira do convênio.
7.1.	Com base nessas conclusões, entende-se que o acórdão recorrido é regular e válido e, no mérito, à míngua de novos elementos aptos a modificar os fundamentos daquele julgado, há que ser negado provimento ao recurso.
INFORMAÇÕES COMPLEMENTARES
8.	O responsável acostou aos autos cópias de notas de empenho, guias de recolhimento da União e comprovantes de pagamentos supostamente referentes à devolução do convênio em análise, código de recolhimento 98822-7, referência 73799620 (peças 63-68; 72-80, 86, 88-90) .
8.1.	Alguns desses documentos, contudo, não podem ser aceitos por serem ilegíveis, não fazerem referência ao convênio ou por tratar de despesa estranha ao objeto contratado no ajuste sob análise, tais como gêneros alimentícios e aquisição de armários e cadeiras (peças 71, 81-85, 87) . 
8.2.	No tocante à quantificação do débito, importante trazermos à baila o seguinte histórico (peça 23, p. 2) :
2.10. Já em 12/8/2013, por intermédio do ofício 205/2013 (peça 2, p. 91) , o Sr. Austerliano Evaldo Araújo solicitou o parcelamento do montante impugnado pelo MTur. 
2.11. Em atendimento à solicitação mencionada acima, foi firmado o termo de parcelamento (peça 2, p. 92-93) pelo qual se parcelou o débito em 24 vezes de R$ 5.106,91. Entretanto, os valores não foram devolvidos integralmente.
2.12. Diante disso, em janeiro de 2014, a prefeitura de Gado Bravo/PB e o Sr. Austerliano Evaldo Araújo foram informados acerca do cancelamento do aludido termo de parcelamento e da inscrição do município no cadastro de inadimplente. E, nesse mesmo documento, foi solicitada a devolução do saldo remanescente do débito (peça 2, p. 94-96) . Não houve manifestação dos responsáveis, referente a essa notificação. 
2.13. Esgotadas todas as medidas administrativas realizadas e não tendo sido o débito ressarcido, deu-se prosseguimento à instauração desta TCE (peça 2, p. 97-102) .
2.14. Em seu relatório, o tomador de contas apontou como motivo ensejador da TCE irregularidades na execução física e financeira do convênio e concluiu pela imputação do débito ao Sr. Austerliano Evaldo Araújo, Prefeito signatário da avença, no valor original de R$ 100.000,00 (peça 2, p. 119-123) . 
2.15. Concluída a tomada de contas especial no âmbito do MTur, a Secretaria Federal de Controle Interno, com fundamento no seu relatório de auditoria (peça 2, p.151-153) , certificou a irregularidade das contas (peça 2, p. 155-156) e a autoridade ministerial competente tomou conhecimento dos fatos, na forma regulamentar, determinando o encaminhamento das presentes contas a este Tribunal (peça 2, p. 159) . 
2.16. Na primeira análise feita nessa Unidade Técnica (peça 4) , entendeu-se que não foram juntados aos autos os documentos relativos à prestação de contas apresentadas pela convenente. Por esse motivo, visando a obtenção de elementos necessários à formação de um juízo de valor acerca dos fatos que levaram à instauração desta TCE, propôs-se a realização preliminar de diligência à Secretaria Executiva do MTur a fim de que fossem enviados a esta Unidade Técnica todos os documentos referentes à referida prestação de contas. 
2.17. A diligência foi efetivada por meio do Ofício 143/2016-TCU/SECEX-SE, datado de 23/3/2016 (peça 6) , e a resposta se deu com o envio do Ofício 412/2016/AECI/MTur, datado de 11/4/2016 (peça 7, p. 1) , da lavra do Assessor Especial de Controle Interno do MTur, juntamente com os respectivos documentos (peças 7 e 8) . 
3. A análise da resposta à diligência acima mencionada, ressalta o conteúdo do Mem. 309/2016/CGCV/DA/SE/MTur (peça 7, p. 2-3) , da lavra da Coordenadora-Geral de Convênio - Substituta, que prestava os seguintes esclarecimentos: 
- Diante da REPROVAÇÃO do referido convênio, devido a irregularidades na execução física, conforme Nota Técnica de Análise n. 359/2012 e o não atendimento a diligência, bem como, o não ressarcimento ao erário do valor repassado para a sua execução, foi instaurada Tomada de Contas Especial-TCE, em 16/5/2013, conforme Despacho [peça 7, p. 256]. 
- O Parcelamento do Débito foi solicitado pelo convenente em 12/8/2013, por meio do Oficio n. 205/2013 - Prefeitura Municipal de Gado Bravo-PB, e concedido em 15/8/2013, conforme Termo de Parcelamento de Débito Convênio MTur n. 0535/2013 [peça 8, p. 8-9]. 
- Ao tempo que o Ministério do Turismo constatou o pagamento apenas da 1ª Parcela, efetuado em 30/08/2013, o convenente e seu gestor foram notificados acerca do CANCELAMENTO DO PARCELAMENTO, devido ao atraso injustificado na devolução das parcelas, tendo em vista o disposto no art. 92, §5°, da Portaria MTur 112/2013, de 23 de maio de 2013, Ofícios ns. 156 e 157/2014/CGCV/SPOA/SE/MTur, datados de 21/1/2014 [peça 8, p. 12-13]. 
- Desse modo, esclarecemos que a 2ª Parcela foi saldada em 27/2/2014, após o efetivo cancelamento do parcelamento. As demais também já com o parcelamento cancelado e dado prosseguimento a TCE, em 28/3/2014, conforme Despacho de Prosseguimento de TCE n. 077/2014 [peça 8, p. 26]. 
- Com a constatada devolução efetuada em fevereiro de 2014 (2ª Parcela) , foi efetuada Revisão Financeira [peça 8, p. 30] e deu-se prosseguimento a TCE, Despacho n. 0057/2015 [peça 8, p. 37- 38], encaminhada ao Tribunal de Contas da União - TCU, conforme Ofício n. 2015/2015/AECI/MTur. 
- Destacamos que essa coordenação-geral apurou sete devoluções [peça 7, p. 4-10], que totalizam R$ 36.732,19 (...) . Reconhecendo assim, os valores apontados pelo egrégio tribunal, porém reiteramos os esclarecimentos acima, sobre sua efetivação somente após o CANCELAMENTO DO PARCELAMENTO. 
- Por fim, a CGCV procedeu Revisão Financeira [peça 7, p. 12], do valor acima mencionado, que representa o valor principal de R$ 29.166,67 (...) acrescido de correções e multa, restando R$ 70.833,33 (...) a ser restituído ao Tesouro, documento em anexo.
8.3.	Nessa linha, vislumbra-se haver a possibilidade de terem sido feitos novos pagamentos por parte dos responsáveis após o cancelamento do parcelamento anteriormente deferido. Desta feita, havendo o eventual comparecimento do responsável para pagamento da dívida, tanto no âmbito administrativo como na esfera judicial de execução, deverá ser providenciada a revisão financeira, promovendo-se o recálculo do débito pela inclusão dos pagamentos eventualmente realizados e que possam ser relacionados com o ressarcimento dos valores do convênio. 
PROPOSTA DE ENCAMINHAMENTO
9.	Diante do exposto, com fundamento no artigo 32, inciso I, e 33 da Lei 8.443/1992, submetem-se os autos à consideração superior, propondo-se:
a) conhecer do recurso e no mérito negar-lhe provimento;
b)  comunicar ao recorrente e aos demais interessados a deliberação que vier a ser proferida por esta Corte."
2.	O Ministério Público junto ao TCU - MPTCU anuiu parcialmente às análises da unidade técnica, conforme parecer a seguir transcrito.
	"Diante dos elementos constantes dos autos, este representante do Ministério Público de Contas da União manifesta-se de acordo com a proposta oferecida pela Secretaria de Recursos (Serur) , em pareceres uniformes (peças 117 e 118) .
Sem prejuízo, registramos pontual discordância, no que tange ao exame da prescrição realizado pela Serur à luz da Lei 9.873/1999 (itens 5.10 a 5.17 da instrução técnica, à peça 117, p. 4-5) . A divergência se restringe à consideração de mais de uma causa interruptiva de mesma natureza (incisos do art. 2º da referida lei) , o que não vislumbramos possível, sob pena de permitir, no limite, infindáveis extensões do prazo prescricional, o que não se coaduna com o princípio da razoabilidade.
Inobstante esse ponto de dissonância, deixamos de empreender a reanálise da incidência da prescrição sob o regime da aludida lei, uma vez que, considerando o prazo geral de prescrição do art. 205 da Lei 10.406/2002 - que se entende aplicável ao presente caso, diante da falta de norma específica que regule o instituto da prescrição da pretensão ressarcitória no âmbito do Controle Externo -, não ocorreu a prescrição, consoante o exame da unidade técnica."
	É o relatório.

Marco Aurélio de Medeiros Villar (12.902/OAB-PB) e outros, representando Austerliano Evaldo Araujo.

Procurador Rodrigo Medeiros de Lima

RECURSO DE RECONSIDERAÇÃO. TOMADA DE CONTAS ESPECIAL. REVELIA. IRREGULARIDADE. DÉBITO E MULTA. COMPROVAÇÃO EXTEMPORÂNEA DE DEVOLUÇÃO QUASE INTEGRAL DOS RECURSOS RECEBIDOS. CONHECIMENTO. PROVIMENTO PARCIAL. INSUBSISTÊNCIA DA DECISÃO ORIGINAL. ABERTURA DE NOVO E IMPRORROGÁVEL PRAZO PARA RECOLHIMENTO DO DÉBITO RESIDUAL.

TOMADA DE CONTAS ESPECIAL (TCE)

Secretaria de Recursos (Serur)

Examina-se recurso de reconsideração interposto por Austerliano Evaldo Araújo, ex-Prefeito de Gado Bravo/PB, contra o Acórdão 6877/2020-TCU-Segunda Câmara, que julgou suas contas irregulares, condenou-o ao ressarcimento do débito e aplicoulhe multa.
A condenação, à revelia, decorreu da ausência de comprovação da boa e regular aplicação dos recursos federais transferidos ao município no âmbito de convênio firmado com o Ministério do Turismo - MTur para realização de evento.
Em sua peça recursal, o ex-gestor alega que os valores foram devidamente aplicados para realização do evento e que "vem anexar aos autos todos os empenhos e comprovantes de pagamentos referentes ao convênio". 
A Serur, em pareceres uníssonos e com a concordância do MPTCU, concluiu que as alegações do recorrente não atacaram as irregularidades pelas quais ele havia sido originalmente citado.
Em capítulo designado "Informações Complementares", a unidade especializada reconhece que ao menos uma parte dos documentos anexados pelo recorrente indica a possibilidade de terem sido feitos pagamentos a título de restituição dos valores recebidos. Todavia considera que essas parcelas devem ser objeto de recálculo no momento do pagamento da dívida. Dessa forma, propõe que o recurso seja conhecido e, no mérito, negado.
Com as vênias de estilo, divirjo dessa conclusão.
Anteriormente à instauração da TCE, o MTur havia concedido ao responsável oportunidade para devolução parcelada dos recursos. Ante o atraso no pagamento da primeira parcela, houve o cancelamento do parcelamento. A despeito disso, o então prefeito continuou efetuando pagamentos.
O Tribunal, preliminarmente à decisão de mérito, diligenciou o MTur. A decisão impugnada acatou Revisão Financeira do Ministério, que reconheceu o pagamento de sete parcelas, entre agosto/2013 e julho/2015, considerando-as como crédito a favor do responsável.
Os documentos anexados ao recurso comprovam, agora, que outros recolhimentos haviam sido realizados pelo Município, entre julho e novembro/2016 - antes mesmo da citação e, portanto, da prolação do acórdão condenatório.
Para identificar o valor residual a ser ressarcido, observo que as peças 71, 73 e 82 referem-se a parcelas já consideradas no acórdão original. Ademais, a peça 80 contém cópia de um comprovante de agendamento, mas não de efetivo pagamento. Por essa razão, excluo essas parcelas da relação de créditos. Dessa forma, os pagamentos comprovados nos autos são os seguintes:
	Data
	Valor (R$) 
	Peça / Página

	31/8/2013
	5.106,91
	7, pg. 9

	27/2/2014
	5.270,88
	7, pg. 10

	15/1/2015
	5.270,88
	7, pg. 8

	24/2/2015
	5.270,88
	7, pg. 7

	6/4/2015
	5.270,88
	7, pg. 6

	1º/6/2015
	5.270,88
	7, pg. 5

	1º/7/2015
	5.270,88
	7, pg. 4

	12/07/2016
	5.270,88
	76

	12/07/2016
	5.270,88
	77

	12/07/2016
	5.270,88
	78

	1º/08/2016
	5.270,88
	74

	1º/08/2016
	5.270,88
	75

	1º/08/2016
	5.270,88
	79

	10/10/2016
	5.270,88
	88

	10/10/2016
	5.270,88
	89

	10/10/2016
	5.270,88
	90

	11/11/2016
	5.270,88
	63

	11/11/2016
	5.270,88
	64

	11/11/2016
	5.270,88
	65

	11/11/2016
	5.270,88
	66

	11/11/2016
	5.270,88
	67

	11/11/2016
	5.270,88
	68

	11/11/2016
	5.270,88
	70

	11/11/2016
	5.270,88
	86

	14/11/2016
	5.270,88
	72

Em decorrência da atualização de cada parcela, a partir da respectiva data de referência, resta a pagar um montante inferior a 5% do débito original atualizado.
Avalio que o esforço empreendido para efetuar a devolução quase integral do recurso recebido permite reconhecer a boa-fé objetiva do recorrente. Nos termos do art. 202, §§2º e 3º, do Regimento Interno, concluo que se deve fixar novo e improrrogável prazo para que o ex-Prefeito recolha o saldo devido, atualizado monetariamente, mas sem acréscimo de juros.
Anoto que entre os documentos anexados há também algumas notas fiscais e comprovantes de pagamento. Entretanto, como bem apontou a Serur, esses elementos são insuficientes para comprovar a boa e regular aplicação dos recursos federais, ante a ausência de qualquer elemento que permita estabelecer o necessário nexo entre os dispêndios e os recursos repassados. Assim, permanece a constatação de débito integral, com abatimento das parcelas de restituição cujos pagamentos são inequívocos.
Por fim, em relação a eventual prescrição das pretensões punitiva e ressarcitória, examinada nos pareceres por se tratar de matéria de ordem pública - embora não tenha sido arguida pelo recorrente - concluo, em linha com o entendimento da jurisprudência majoritária desta Corte, não ter ocorrido a prescrição no presente caso. 
Ante o exposto, VOTO pela adoção da minuta de acórdão que submeto a este Colegiado.
TCU, Sala das Sessões, em 5 de outubro de 2021.
JORGE OLIVEIRA 
Relator